【裁判字號】    99,抗,1008
【裁判日期】    990831
【裁判案由】    聲明異議
【裁判全文】
臺灣高等法院民事裁定                  99年度抗字第1008號
抗  告  人  乙○○
上列抗告人與相對人甲○○間假扣押事件，對於中華民國99年3
月15日臺灣板橋地方法院98年度執事聲字第171號裁定，提起抗
告，本院裁定如下：
    主  文
原裁定廢棄。
相對人在原法院之聲請駁回。
聲請及抗告費用由相對人負擔。
    理  由
壹、程序方面：
一、本件之緣由：
    (一)本件相對人於民國（下同）98年10月9日向原法院聲請假
      扣押，繫屬於原法院98年度司裁全字第829號，原法院司
      法事務官於98年10月12日裁定准許相對人假扣押之聲請，
      嗣抗告人對上開裁定聲明異議，原法院分案號為98年度執
      事聲字第171號（見上開卷第4頁、第5頁。按對於司法事
      務官所為裁定或處分聲明異議者，應分「事聲」案號；對
      於司法事務官所為執行事件之裁定或處分聲明異議者，方
      分「執事聲」案號，見民刑事件編號計數分案報結實施要
      點第5點及其附件－本院卷第22頁至第24頁）。因抗告人
      係對司法事務官所為上開假扣押裁定聲明異議，依法應分
      「事聲」案號，惟原法院98年12月21日板院輔98司執全竹
      2028字第086469號函說明欄一誤載抗告人係對司法事務官
      所為執行事件程序聲明異議，因而分案號為98年度執事聲
      字第171號。
    (二)而後原法院法官於99年3月15日裁定駁回抗告人之異議（
      見原法院上開98年度執事聲字第171號卷第33頁至第35頁
      ，惟原法院上開裁定於案由欄將「98年度司裁全字第829
      號」，誤載為「98年度司執全字第829號」）；嗣抗告人
      對於上開裁定聲明不服，提起抗告，原法院本誤送該法院
      民事庭，並誤分99年度抗字第104號，嗣於99年6月16日經
      簽結後，移送本院審理（見原法院99年度抗字第104號卷
      第3頁、第8頁至第17頁、第20頁）。
二、本院之審理範圍：
    (一)本件經原法院司法事務官於98年10月12日裁定准許相對人
      假扣押之聲請後，相對人即以該假扣押裁定為執行名義，
      提供擔保，並聲請對抗告人之財產為假扣押之強制執行。
      經原法院分案號為98年度司執全字第2028號（見上開卷內
      未編頁之強制執行聲請狀、提存所函、98年度司裁全字第
      829號裁定），嗣經執行抗告人之財產後，抗告人陸續具
      狀表明對於上開98年度司執全字第2028號執行事件得否為
      假扣押？是否有超額查封等強制執行程序聲明異議（見原
      法院98年度執事聲字第171號卷第8頁、第12頁、第19頁）
      ，依強制執行法第12條第2項規定，上開聲明異議應由執
      行法院裁定之，惟原法院司法事務官對抗告人上開聲明異
      議部分，未依規定裁定，僅分別於98年12月21日、12月25
      日、99年1月25日函送原法院民事庭（見原法院98年度執
      事聲字第171號卷第3頁、第10頁、第18頁）。
    (二)揆諸原法院98年度執事聲字第171號民事裁定，其主要意
      旨係有關於相對人聲請本件假扣押（98年度司裁全字第
      829號）有無理由為論斷，雖有部分內容敘及上開98年度
      司執全字第2028號執行事件之執行程序問題（見上開裁定
      理由欄三內之(二)、(三)部分內容），惟依前開說明，當事人
      對於強制執行程序聲明異議時，應由執行法院裁定之，惟
      上開抗告人對執行程序聲明異議部分，均未經原法院承辦
      該執行事件之司法事務官為裁定，是以上開部分，應尚非
      本院得審究範圍，本院僅就相對人聲請本件假扣押（98年
      度司裁全字第829號）能否准許？抗告人此部分之抗告有
      無理由為審究，合先敘明。
貳、實體方面：
一、按債權人就金錢請求或得易為金錢請求之請求，欲保全強制
    執行者，得聲請假扣押。假扣押非有日後不能強制執行或甚
    難執行之虞者，不得為之。請求及假扣押之原因應釋明之。
    前項釋明如有不足，而債權人陳明願供擔保或法院認為適當
    者，法院得定相當之擔保，命供擔保後為假扣押，為92年2
    月7日總統令修正公佈之民事訴訟法第522條第1項、第523條
    第1項及第526條第1項、第2項所明定。故債權人就假扣押之
    原因，依法有釋明之義務，亦即須提出可使法院信其主張為
    真實之證據，必待釋明有所不足，而債權人陳明願供擔保或
    法院認為適當者，法院始得定相當之擔保，命供擔保後為假
    扣押；若債權人未釋明假扣押之原因，即不符假扣押之要件
    （最高法院94年度台抗字第463號裁定意旨參照）。
二、本件債權人即相對人主張：伊與抗告人於65年3月24日結婚
    ，未約定夫妻財產制，婚後兩人育有子女柯銳杰、柯嘉琳、
    柯珮琳等3人，並同住於台北縣蘆洲市○○街32巷22弄1號6
    樓。嗣抗告人於88年間無故離去上揭住所，迄未返回，而後
    伊得知抗告人與他名女子同居，並生有一子柯鈞鴻。由此足
    認抗告人係惡意遺棄伊且在繼續狀態中，兩人婚姻已難以繼
    續維持，伊欲依民法第1052條第1項第5款、同條第2項規定
    向法院訴請離婚，並請求剩餘財產分配。詎料抗告人竟於日
    前向長子柯銳杰表示欲全數出售其所有之不動產，其中包括
    前揭住所之房地，是以抗告人顯有脫產及侵害伊剩餘財產分
    配請求權之行為，是將來有不能強制執行或甚難執行之虞，
    有保全之必要，而聲請假扣押云云，並提出戶籍謄本影本1
    份、房屋稅繳款書影本2張、地價稅繳款書影本1紙、統一投
    信系列基金97年半年對帳單及寶來系列基金綜合交易對帳單
    影本各1紙（見原法院98年度司裁全字第829號卷第4頁至第9
    頁）以為釋明。原法院以相對人之釋明雖有不足，但其陳明
    願供擔保，故其釋明之不足，擔保足以補之，而准許之。
三、抗告意旨略以：
    (一)伊與相對人之婚姻關係現尚存續中而未消滅，亦無任何法
      定財產制關係消滅之情事，依民法第1030條之1規定，相
      對人並無剩餘財產分配請求權之存在，但相對人竟主張即
      將行使剩餘財產分配請求權，顯然並無理由，原法院豈得
      以尚未存在之請求准許假扣押？
    (二)相對人向原法院聲請假扣押，依民事訴訟法第523條、第
      526條規定，應就「日後不能強制執行或甚難執行之虞」
      之事實予以釋明，惟其僅稱聽聞長子柯銳杰表示伊要全數
      出售其所有不動產云云，未提出柯銳杰親簽之切結書，或
      房仲委賣之廣告為佐證，竟空言謬稱抗告人欲脫產，實與
      上揭法條規定不符。相對人就上揭假扣押要件完全未為釋
      明，原審不察，竟為假扣押裁定，實乃荒謬至極。再者，
      原法院至抗告人所有不動產為查封時，曾詢問伊是否有出
      售之意思，經伊否認，長子柯銳杰亦在場表示無意見，顯
      見相對人所述全係捏造之理由。又抗告人名下4戶房屋均
      由相對人及子女居住及出租，房屋鑰匙均為其掌握，抗告
      人又如何得以脫產等語。
四、經查：
    (一)本件相對人於原法院提出之戶籍謄本影本、房屋稅繳款書
      影本、地價稅繳款書影本、統一投信系列基金97年半年對
      帳單及寶來系列基金綜合交易對帳單影本（見原法院98年
      度司裁全字第829號卷第4頁至第9頁），以及於本院提出
      之原法院99年度婚字第288號離婚事件言詞辯論筆錄影本
      1份（見本院卷第20頁），均僅能作為其就本件假扣押請
      求之原因之釋明，尚無從認其已就本件有日後不能執行或
      甚難執行之假扣押原因為釋明。
    (二)而相對人關於本件假扣押請求之原因之釋明部分，依其98
      年10月9日民事假扣押聲請狀所示，僅有「…孰料相對人
      （即本件抗告人）日前向長子柯銳杰表示，欲全數出售其
      所有不動產…」之記載（見原法院98年度司裁全字第829
      號卷第2頁），嗣於99年8月2日寄達本院之民事答辯狀內
      ，亦僅有「…。又抗告人確向長子柯銳杰表示欲全數出售
      名下所有不動產（柯銳杰就此部分陳述之證明書容後補陳
      ），…」之記載（見本院卷第18頁反面書狀），亦未再提
      出其他證據釋明。且本件假扣押執行事件（98年度司執全
      字第2028號）於98年12月7日到場強制執行時，相對人之
      子柯銳杰為相對人之代理人，而當日執行筆錄記載：「債
      務人稱查封之房屋均債權人（即相對人）在使用，債務人
      （即抗告人）沒有在使用，亦沒有要賣房子」等語，而相
      對人之代理人即其長子柯銳杰並無其他反對之陳述，有上
      開執行事件之執行筆錄（勘測）1份存於上開假扣押執行
      事件卷內可考。
    (三)綜上，相對人就本件有日後不能執行或甚難執行之假扣押
      原因，未為釋明，其雖陳明願供擔保以代假扣押原因釋明
      之不足，惟揆諸前開說明，尚與假扣押之要件不符。是抗
      告人據以對原裁定聲明不服，為有理由。從而，原裁定准
      相對人所為假扣押之聲請，尚有未洽。抗告意旨執前詞，
      指摘原裁定不當，聲明廢棄，為有理由，應由本院予以廢
      棄，並裁定駁回相對人假扣押之聲請。
五、據上論結，本件抗告為有理由，爰裁定如主文。
中    華    民    國    99    年    8     月    31    日
                    民事第十六庭
                        審判長法  官  王聖惠
                              法  官  呂淑玲
                              法  官  邱瑞祥
正本係照原本作成。
本裁定除以適用法規顯有錯誤為理由外，不得再抗告。如提起再
抗告，應於收受後10日內委任律師為代理人向本院提出再抗告狀
。並繳納再抗告費新台幣1千元。
中    華    民    國    99    年    9     月    1     日
                              書記官  明祖星

司法院資訊處製作；財團法人民間司法改革基金會備份。
